【裁判字號】    89,上訴,1689
【裁判日期】    891214
【裁判案由】    誣告
【裁判全文】
臺灣高等法院臺中分院刑事判決                  八十九年度上訴字第一六八九號
    上  訴  人
    即  被  告  丙○○
右上訴人因誣告案件，不服臺灣南投地方法院八十九年度訴字第二一四號中華民國八
十九年八月十一日第一審判決（起訴案號：臺灣南投地方法院檢察署八十九年度偵字
第一四三一號），提起上訴，本院判決如左：
      主  文
原判決撤銷。
丙○○無罪。
      理  由
一、公訴意旨略以：被告丙○○明知甲○於民國（下同）八十八年六月十一日中午十
    二時許，陪同洪玉鳳至南投縣草屯鎮○○路二二號找丙○○時，僅由洪玉鳳進入
    丙○○上址住處，而甲○在外等候，嗣因洪玉鳳進入丙○○住處後與丙○○發生
    爭執，為丙○○毆傷（業經判決有罪確定）時，甲○未曾進入丙○○住處，且甲
    ○未曾對丙○○以「如不付五千元，要提出傷害告訴」等語恐嚇丙○○，丙○○
    竟基於使甲○受刑事處分之意圖，於八十八年十二月三十日向臺灣南投地方法院
    檢察署對甲○提出侵入住宅之告訴（業經不起訴處分確定），誣告甲○侵入住宅
    罪及恐嚇罪，因認丙○○涉有刑法第一百六十九條第一項之誣告罪嫌等情。
二、按犯罪事實應依證據認定之，無證據不得推定其犯罪事實。又不能證明被告犯罪
    者，應諭知無罪之判決，刑事訴訟法第一百五十四條、第三百零一條第一項定有
    明文。又按刑事訴訟法上所謂認定犯罪事實之證據，係指足以認定被告確有犯罪
    行為之積極證據而言，該項證據自須適合於被告犯罪事實之認定，始得採為斷罪
    資料（最高法院二十九年上字第三一０五號判例參照）、再按事實之認定，應憑
    證據，如未能發現相當證據，或證據不足以證明，自不得以推測或擬制之方法，
    以為裁判基礎（參照最高法院四十年台上字第八六號判例）。
三、訊據被告丙○○堅決否認涉有右揭誣告犯行，辯稱：伊並未誣告甲○，當天甲○
    實有進入伊住處，且伊並未同意甲○進入伊住處等語。按公訴人認被告丙○○涉
    有右揭誣告犯行，無非以甲○之指訴及證人洪玉鳳於偵查中結證稱：「六月十一
    日當天與甲○及阿添（徐順添）一起去，我自己先進去丙○○他家，他們二人沒
    進去，是我喊救命，他們二人才過去，且甲○只說少年仔，老人家不要打」等語
    及證人徐順添於偵查中證稱：「當天我與甲○、洪玉鳳開車至南投要吃小吃蚵嗲
    ，半路洪玉鳳說要去何處而指路，到達後，我們停路邊，他（洪玉鳳）說他要先
    進去，我與甲○沒去，甲○有下車，後來聽見三字經的聲音很大，後來聽見洪玉
    鳳喊救命，而甲○先過去，我隨後跟去，我有看見黃某（指被告）丟鞋子，那時
    我們站在門外的庭院，而林說老人家別動他」、「（問：甲○有無進入丙○○家
    ？）沒有」等語及被告丙○○於偵查中自承：當天證人站在距油桶一公尺處等語
    為其主要論據。惟查：
１、本件被告丙○○於八十八年七月二十六日偵查中即指稱：「（問：）當天有無看
    到甲○？）答：有的，他也有進去」等語（詳見臺灣南投地方法院八十九年度偵
    字第十五頁背面），且更於八十九五月十七日偵查中供稱：「他（指甲○）說老
    人家沒錢你給他五千元，不告你傷害要叫警察來做筆錄，且甲○他有進到我住宅
    ，是他先進去洪玉鳳才進去‧‧‧他沒敲門就直接進去‧‧‧甲○一進去，就坐
    客廳，後來我出來我即叫他們二人出去，我一人拜託他們出去，而洪某說欠的錢
    要還，而甲○即先出去，而洪玉鳳即退著走出去，當時我可能語氣衝動」等語，
    （詳見臺灣南投地方法院檢察署八十九年度偵字第一四三一號卷第二十六頁），
    是公訴人以被告丙○○業已自承：當天證人（即甲○）站在距油桶一公尺處等語
    ，顯係未能審酌被告丙○○之全部供述而僅截取被告丙○○片段之指述，而為被
    告丙○○不利之認定，即有未洽，反足證被告丙○○自始至終均一再堅信甲○有
    進入伊住處。
２、再被告洪玉鳳與丙○○爭吵係在丙○○住處裡面，此觀洪玉鳳於八十八年七月二
    十六日下午偵查中證稱：「八十八年六月一日（係六月十一日之誤）中午十二時
    許，在他家草屯鎮○○路他宅內讓我遇到，我問他追他，他不承認，並大聲嚷『
    誰欠你錢』，就罵我『幹你娘』，我不要你了，他在屋外及屋內都有罵我，我要
    走時他走出門外幾公尺，用他小孩的球鞋丟二次，其中一次丟中我肚子，並繼續
    罵我髒話，並追出用左手拉我左手扭轉並搥打」等語（詳見臺灣南投地方法院檢
    察署八十九年度偵字第四七六號第四頁）、「我有進去他（丙○○）家客廳，他
    就大聲說他沒欠我錢，用手直推我出去，用手推我的頭、推我的背，我走出門後
    他追出又用鞋丟我，丟二次不中，他又追來扭我的手，我就到里長家借電話」等
    語（詳見臺灣南投地方法院檢察署八十九年度偵字第四七六號第十四頁），而甲
    ○亦於八十八年七月二十六日偵查中證稱：八十六年六月一日（應係六月十一日
    之誤）我載他（指黃玉鳳）來南投‧‧‧我車停在外面沒辦法進去，他就一直喊
    『梓坊』，一分鐘後丙○○就出來，他說我又沒有欠你錢，洪玉鳳跟他在裡面嚷
    一、二分鐘，然後看到丙○○關門趕洪玉鳳出去‧‧‧等語（詳見臺灣南投地方
    法院檢察署八十九年度偵字第四七六號第十五頁），觀徐順添於八十九年五月十
    七日偵查中證稱：當天我與甲○、洪玉鳳開車至南投要吃小吃蚵嗲，半路洪玉鳳
    說要去何處而指路，到後，我們停路邊，他（洪玉鳳）說他要先進去，我與甲○
    沒去，甲○有下車，後來聽見三字經的聲音很大，後來聽見洪玉鳳喊救命，而甲
    ○先過去，我隨後跟去，我有看見黃某（指被告）丟鞋子，那時我們站在門外的
    庭院，而林說老人家別動他」、互核洪玉鳳於偵查中結證稱：「六月十一日當天
    與甲○及阿添（徐順添）一起去，我自己先進去丙○○他家，他們二人沒進去，
    是我喊救命，他們二人才過去，且甲○只說少年仔，老人家不要打」等語，本件
    既係甲○進去之時間應在徐順添之前，而依洪玉鳳之指述，丙○○於其屋內即推
    洪玉鳳，且推洪玉鳳之頭部及背部，而丙○○罵洪玉鳳三字經係在洪玉鳳甫進門
    之際，則依上開甲○於洪玉鳳遭丙○○罵三字經之際即先過去，依該時間，洪玉
    鳳，應尚在丙○○屋內至明，且當時丙○○處於盛怒之下，而於見有甲○前來幫
    助洪玉鳳，又依丙○○住處現場照片（詳見臺灣南投地方法院檢察署八十九年度
    偵字第四七六號卷）所示，丙○○住處並無外牆，丙○○對於非其家人之甲○當
    時所處之位置極易認定係在其屋內所為，且按測謊鑑定，係依一般人在說謊時，
    會產生遲疑、緊張、恐懼、不安等心理波動現象，乃利用測謊儀器將受測者之上
    開情波動反應情形加以紀錄，用以判別受測者所供述之真實性，倘受測者愈想
    壓抑其謊言所產生之情，在測謊儀器上會愈產生明顯之情波動，反之，則無
    此不實之波動反應。從而測謊鑑定結果，如就否認犯罪有不實之情波動反應或
    無此不實之波動反應，得供審判上之參酌（最高法院八十七年台上字第三三三九
    號判決參照）。而本件被告丙○○經前往法務部調查局接受測謊結果亦經法務部
    調查局認定：「甲○有進入其房子，經測試無情緒波動反應，研判未說謊」等語
    ，有該局八十九年陸三字第八九八一○九二號鑑定通知書一份在卷可稽。按誣告
    罪之成立，以犯人明知所訴虛偽為構成要件，或以為有此嫌疑，自不得遽指為誣
    告（最高法院二十年上字第七一七號判例參照），本件是被告丙○○對於其所訴
    之甲○所述之事實既非明知所訴虛偽且係以為有此嫌疑，依上開判例意旨所示，
    自無從令被告負本部分誣告甲○侵入其住宅罪責之餘地。
３、公訴意旨又以：告訴人甲○未曾對被告丙○○以「如不付五千元，要提出傷害告
    訴」等語恐嚇被告，而被告仍就上開不實之事項誣指甲○有上開行為，而於八十
    八年十二月三十日向臺灣南投地方法院檢察署對甲○提出恐嚇之告訴，因認被告
    此行為亦涉有誣告罪嫌。按刑法第三百四十六條恐嚇取財罪之成立，須行為人以
    恐嚇使人交付財物，且取得財物亦須出於不法所有之意思，如出於正當權限，則
    尚與該罪構成要件有間；又如以不履行債務將訴請法院裁判，則行使訴權，係人
    民合法之權利，自不成立何罪名。再按刑法第一百六十九條誣告罪之成立，須以
    被誣告人因虛偽之申告，而受有刑事處分之危險為其要件，故以不能構成犯罪之
    事實誣告人者，雖意在使人受刑事處分，亦不能成立犯罪，合先說明。公訴人認
    告訴人甲○未曾對被告丙○○以「如不付五千元，要提出傷害告訴」等語恐嚇被
    告，而認被告此行為亦涉有誣告罪嫌為其論據；訊之被告丙○○堅詞否認有何誣
    告告訴人甲○恐嚇之犯行，並辯稱：告訴人確於八十八年六月十一日向其恐嚇稱
    若不交出五千元，就要告被告傷害云云。惟查被告丙○○所指告訴人甲○上述向
    被告丙○○表示「如不付五千元，要提出傷害告訴」等語，固為告訴人甲○所否
    認，且亦無其他證據足以證明告訴人甲○有向被告丙○○表示上開言詞，並經臺
    灣南投地方法院檢察署八十九年度偵字第四七六號處分不起訴確定，惟本件縱能
    證明告訴人甲○確有上述行為，亦因其所述為合法正當之行為，而不成立恐嚇取
    財罪，告訴人甲○即無因此而有受刑事處分之危險，應認與誣告罪之構成要件尚
    有未合，況本件復查無其他證據足資證明被告丙○○所為上開言詞係出於虛構，
    亦無從令被告丙○○負本件誣告罪責之餘地。
四、綜上所述，本院認被告丙○○所指甲○侵入住宅及甲○向伊表示「如不付五千元
    ，要提出傷害告訴」等語，並無確切證據足證其指述為虛捏之事實或有使甲○受
    刑事處分危險之誣告行為，原審未予詳查，就被告丙○○為論罪科刑之判決，尚
    有未洽。被告丙○○上訴意旨否認犯罪，並據以指摘原審判決不當，為有理由，
    應由本院將原判決撤銷改判。按本件被告被訴誣告犯行既屬不能證明，應諭知被
    告無罪之判決。
據上論斷，應依刑事訴訟法第三百六十九條、第三百六十四條、第三百零一條第一項
，判決如主文。
本案經檢察官乙○○到庭執行職務
中      華      民      國    八十九      年    十二      月    十四    日
                              臺灣高等法院臺中分院刑事第三庭
                                    審判長法  官  方  艤  駐
                                          法  官  劉  連  星
                                          法  官  胡  忠  文
右正本證明與原本無異。
檢察官如不服本判決應於收受送達後十日內向本院提出上訴書狀，其未述上訴之理
由者並得於提起上訴後十日內向本院補提理由書（均須按他造當事人之人數附繕本）
。
                                          書記官  粘  銘  環
中      華      民      國    八十九      年    十二      月    十五    日
                                                                        Ｋ


司法院資訊處製作；財團法人民間司法改革基金會備份。
